臺灣彰化地方法院民事判決　　　　　　　　　　　　　　九十年度訴字第九一九號
　　原　　　告　　甲○○
　　訴訟代理人　　丙○○
　　被　　　告　　乙○○
右當事人間請求清償借款事件，本院判決如左：
    主      文
原告之訴駁回。
訴訟費用由原告負擔。
    事      實
甲、原告方面：
  一、聲明：
    (一)被告應給付原告新台幣 (下同)二百萬元，及自民國 (下同)九十年九月十九
        日起至清償日止按年息百分之五計算之利息。
    (二)訴訟費用由被告負擔。
  二、陳述：
    (一)原告與被告為父子關係，被告於八十三年九月三日向原告借款二百萬元，約
        定清償日為八十三年十二月二日，並按銀行利率付息，詎清償期屆至，被告
        拒不清償，再三催討，均置之不理。(支付命令聲請狀記載)
    (二)被告於八十三年九月三日持原告所有坐落彰化縣伸港鄉○○段第一一０六地
        號土地及其上建物即門牌號碼彰化縣伸港鄉○○村○○路二─三號向訴外人
        王源坤、李逢祐借款二百萬元，並設定抵押權，但原告於八十三年九月十七
        日向彰化市第四信用合作社 (下稱彰化四信，該社已為合作金庫銀行概括承
        受) 借款二百萬元，清償上開借款，並塗銷抵押權，故原告請求被告償還之
        款項應更正為八十三年九月十七日向彰化四信借貸之二百萬元，利息則自九
        十年九月十九日起算。
    (三)原告於八十三年九月十七日向彰化四信借款二百萬元，實際為被告領走，被
        告當時是拿現金或轉帳方式，原告不清楚。
  三、證據：提出土地登記謄本影本一件、建物登記謄本影本一件及本票影本二件為
      證，並聲請訊問證人王源坤、李逢祐。
乙、被告方面：
  一、聲明：如主文所示。
  二、陳述：
    (一)被告否認曾向原告借款二百萬元，亦未於八十三年九月十七日自原告處收受
        二百萬元，原告應就交付借款之事實負舉證責任。至原告指稱設定抵押借款
        者係原告擔任負責人之進發實業工廠周轉不靈，被告徵求原告同意後，偕同
        原告向訴外人王源坤、李逢祐借款，當時設定二百萬元抵押權，實際僅借款
        一百萬元，該筆款項係為償還進發實業工廠之債務，並以原告及被告為債務
        人，事後亦經原告清償完畢。
    (二)八十三年九月十七日向彰化四信借款二百萬元，當時是被告陪同原告前往辦
        理，並經原告授權在本票簽名，該筆二百萬元係直接撥入原告之帳戶，再由
        原告直接領取，被告未取得任何款項，原告將其中一百萬元清償八十三年九
        月三日設定抵押之一百萬元，因原告亦為該筆抵押借款之債務人，故原告係
        清償自己之債務，尚難據此認定原告與被告間有借貸關係存在。
  三、證據：提出八十三年度薪資所得扣繳憑單影本一件及勞工保險卡影本一件為證
      。
丙、本院依職權函請彰化縣和美地政事務所提供八十三年九月三日二百萬元抵押權之
    設定及塗銷登記資料，另函請合作金庫銀行和美分行提供原告於八十三年九月十
    七日借款二百萬元之轉帳資料，並依職權訊問證人郭茄興。
    理      由
一、本件原告主張兩造為父子關係，被告於八十三年九月三日持原告所有前開房地向
    訴外人王源坤、李逢祐借款二百萬元，並設定抵押權，原告於八十三年九月十七
    日向彰化四信借款二百萬元供被告清償上開抵押借款，並塗銷該抵押權，被告事
    後拒不返還上開借款，爰依借貸關係請求被告給付二百萬元等情。被告則否認曾
    向原告借款二百萬元，並未於八十三年九月十七日自原告處取得二百萬元，原告
    應就交付借款之事實負舉證責任等語置辯。
二、原告主張兩造為父子關係，被告於八十三年九月三日持原告所有前開房地向訴外
    人王源坤、李逢祐借款，並以被告及原告為共同債務人設定本金二百萬元抵押權
    予訴外人王源坤、李逢祐，上開抵押債務於八十三年九月十四日清償及塗銷該抵
    押權之事實，已據其提出土地登記謄本影本一件及建物登記謄本影本一件各在卷
    可按，核屬相符，且經證人王源坤、李逢祐、郭茄興到庭結證明確，亦為被告不
    爭執，復經本院依職權職權函請彰化縣和美地政事務所提供八十三年九月三日系
    爭二百萬元抵押權之設定及塗銷登記資料可稽，是原告此部分之主張自堪信為真
    實。
三、按稱消費借貸者，謂當事人一方移轉金錢或其他代替物之所有權於他方，而約定
    他方以種類、品質、數量相同之物返還之契約。民法第四百七十四條第一項定有
    明文。又消費借貸為要物契約，須以金錢或其他代替物之交付為構成要件，如對
    於交付之事實有爭執，自應由主張已交付之貸與人負舉證責任，此觀民法第四百
    七十四條之規定自明。最高法院七十九年度台上字第二七二二號著有判決參照。
    本件原告雖主張被告於八十三年九月三日持原告所有前開房地向訴外人王源坤、
    李逢祐借款二百萬元，設定本金二百萬元抵押權，原告於八十三年九月十七日向
    彰化四信借款二百萬元，該筆借款由被告領取後供其清償上開抵押借款及塗銷該
    抵押權云云，然為被告所否認，而被告究竟有無於八十三年九月十七日自原告處
    收受二百萬元，依民事訴訟法第二百七十七條規定 (當事人主張有利於己之事實
    ，應負舉證責任) 及前揭最高法院判決意旨，自應由原告就交付二百萬元予被告
    之事實負舉證責任。經查：
  (一)原告主張被告於八十三年九月三日持原告所有前開房地向訴外人王源坤、李逢
      祐借款二百萬元，設定本金二百萬元抵押權乙節，固據其提出土地及建物登記
      簿謄本影本各一件為憑，惟被告抗辯稱當時係原告經營之進發實業工廠週轉不
      靈，遂經原告同意向民間借款，僅借一百萬元，該筆款項供工廠週轉使用，並
      非被告私用等語，而證人王源坤、李逢祐、郭茄興均一致結證稱當時是設定本
      金二百萬元抵押權，實際僅借出一百餘萬元，正確金額已不記得等語屬實 (參
      見九十一年一月二十五日言詞辯論筆錄) ，且依原告提出前開土地及建物登記
      謄本記載之債務人為兩造，原告兼為設定義務人，另進發實業工廠之登記負責
      人復為原告乙節，亦經原告自認在卷，並有被告提出八十三年度薪資所得扣繳
      憑單影本一件足憑，則八十三年九月三日向證人王源坤、李逢祐二人借款之金
      額顯然低於二百萬元，原告主張借款二百萬元云云，即與事實不符，不足採信
      。再該筆抵押借款之款項究係進發實業工廠之借款或被告私人之借款，原告並
      未舉證以實其說，且若係被告私人借款，原告提供房地擔任抵押權之設定義務
      人已足，何以願意同時擔任借款債務人？原告既無法證明該筆抵押借款之款項
      確屬被告之私人借款，則原告事後清償該筆借款之行為屬清償自己 (進發實業
      工廠)之債務，尚難令被告就其支付之該筆款項負返還責任甚明。
  (二)原告又主張其於八十三年九月十七日向彰化四信借款二百萬元供被告清償上開
      抵押借款，並塗銷該抵押權云云，亦為被告所否認，而上開抵押借款之金額既
      低於二百萬元，原告自不可能借予被告二百萬元供其清償抵押借款；又原告於
      右揭時間向彰化四信借用之二百萬元究竟如何交付被告，原告迄至本件言詞辯
      論終結前均未舉證證明，尚不得僅憑原告曾向彰化四信借款二百萬元，逕認被
      告確有收受該筆二百萬元。況本院依職權函請合作金庫銀行和美分行提供原告
      於八十三年九月十七日借款二百萬元之轉帳資料，發現原告於八十三年八月二
      十六日以修繕房屋為由向彰化四信借款一千萬元，八十三年九月十四日核貸撥
      款八百萬元，八十三年九月十七日撥款二百萬元，均直接轉帳至原告開設在彰
      化四信之第五０二─二號活期帳戶，其中八十三年九月十四日之八百萬元，原
      告於同日分別以匯款方式匯出六百五十四萬八千元至進發實業工廠及提領現金
      一百萬元，而八十三年九月十七日之二百萬元，原告於同日分別提領六十三萬
      五千元 (合支)、二萬五千元及八十萬元 (現金)等三筆，再於八十三年九月二
      十二日提領現金六十萬元  (三十萬元二筆)，又於八十三年九月二十三日、同
      年九月二十九日及同年十月五日分別提領現金十萬元、二萬元及八萬元等三筆
      乙節，有合作金庫銀行和美分行九十年十二月二十五日  (八九)合金和存字第
      一二二０號函及附件資料可憑，再參照前開二百萬元抵押借款之清償及塗銷日
      期為八十三年九月十四日，則原告自彰化四信取得貸款及清償前開抵押借款之
      時間應為八十三年九月十四日始屬合理 (因債務若未確實獲得清償，抵押權人
      之王源坤、李逢祐應無事先書具債務清償證明書及同意塗銷抵押權之理) ，原
      告主張八十三年九月十七日取得借款二百萬元後清償前開抵押借款云云，在時
      間上即有矛盾。退步言之，縱令原告此部分之主張屬實，則八十三年九月十七
      日以後之多筆提款，究竟何筆款項係提領後供被告花用？資金流向如何？原告
      亦未舉證證明，本院自無從認定原告確有交付借款二百萬元予被告之事實，原
      告之主張委無可取。
  (三)綜上所述，原告主張八十三年九月十七日借款二百萬元予被告供清償抵押借款
      乙事，因原告無法舉證證明確有交付借款二百萬元予被告之情事，且對前揭抵
      押借款之實際借款金額，原告之認定與被告之陳述、證人王源坤、李逢祐、郭
      茄興之證言互有歧異，原告復未舉證證明其認定為真，尚難遽行認定兩造間之
      消費借貸契約已有效成立。從而原告依據消費借貸關係訴請被告給付二百萬元
      及法定遲延利息，即屬無據，應予駁回。
四、結論：本件原告之訴為無理由，並依民事訴訟法第七十八條判決如主文。
中　　　華　　　民　　　國　　九十一　　年　　　三　　　月　　  八  　　日
                                    臺灣彰化地方法院民事第一庭
                                        法　　　官　  林    金    灶
右為正本係照原本作成。
如對本判決上訴，應於判決送達後二十日內向本院提出上訴狀。
中　　　華　　　民　　　國　　九十一　　年　　　三　　　月　　  八  　　日
                                        法院書記官　  邱    柏    滄
